臺灣高等法院刑事裁定
110年度毒抗字第1561號
抗  告  人
即  被  告  潘世錕



上列抗告人即被告因違反毒品危害防制條例案件，不服臺灣新北
地方法院110年度毒聲字第2289號，中華民國110年10月26日裁定
（聲請案號：臺灣新北地方檢察署110年度聲戒字第240號），提
起抗告，本院裁定如下：
    主  文
抗告駁回。
    理  由
一、原裁定意旨略以：抗告人即被告甲○○前因施用第一、二級毒
    品案件，經原審以109年度毒聲字第1368號裁定送觀察、勒
    戒後，認有繼續施用毒品之傾向，有法務部○○○○○○○○民國11
    0年10月15日北所衛字第11013005390號函檢附之有無繼續施
    用毒品傾向證明書及評估標準紀錄表各1份附卷為憑，是檢
    察官之聲請於法並無不合，爰裁定令被告入戒治處所施以強
    制戒治，期間為6個月以上，至無繼續強制戒治之必要為止
    ，但最長不得逾1年等語。
二、抗告意旨略以：被告於觀察、勒戒中經心理醫生評估，過程
    中僅詢問被告是否施用第一、二級毒品？第一次施用毒品時
    間？幾歲開始抽煙？評估時間僅3分鐘，即認被告有繼續施
    用毒品傾向，過程草率，為心理醫生之主觀臆測，顯仍以舊
    法之評估方式扭曲真相，對被告有失公允；又檢察官未依刑
    法第59條情堪憫恕施用毒品者之處境，且修正後之毒品危害
    防制條例第20條第3項、第23條第2項、第35條之1的立法說
    明應跳脫以往，以3年為期之定期治療模式，檢察官納入被
    告之前案紀錄表，加貼標籤，明顯有偏頗之虞，不給予被告
    重生機會，違反立法寬恕之目的，亦抵觸大法官會議第775
    號解釋，違反憲法第8條保障人身自由之限制，不符合比例
    原則。況被告於109年5月16日入監執行，迄今已1年5月有餘
    ，因本件強制戒治後，尚有10年11月有期徒刑待執行，刑之
    執行較強制戒治更有矯正之效果，為此提起抗告等語。
三、按觀察、勒戒後，檢察官或少年法院（地方法院少年法庭）
    依據勒戒處所之陳報，認受觀察、勒戒人無繼續施用毒品傾
    向者，應即釋放，並為不起訴之處分或不付審理之裁定；認
    受觀察、勒戒人有繼續施用毒品傾向者，檢察官應聲請法院
    裁定或由少年法院（地方法院少年法庭）裁定令入戒治處所
    強制戒治，其期間為6個月以上，至無繼續強制戒治之必要
    為止，但最長不得逾1年。毒品危害防制條例第20條第2項定
    有明文。次按有無繼續施用毒品傾向之評估標準，並非完全
    以受勒戒人勒戒後之結果為準，勒戒前之各種情況，仍應作
    為評估之依據。依勒戒處所評分說明手冊規定，係以前科紀
    錄與行為表現、臨床評估、社會穩定度三項合併計算分數，
    每一大項皆有靜態因子與動態因子。先以靜態因子分數評分
    ，靜態因子分數總分在60分（含）以上為「有繼續施用毒品
    傾向」；60分以下，與動態因子分數相加，如果總分在60分
    （含）以上，為「有繼續施用毒品傾向」。是被告有無「繼
    續施用毒品傾向」，係依具體個案之臨床實務及相關事證等
    情綜合判定，有其相當之專業依據及標準，且涉及專門醫學
    ，又衡酌強制戒治之目的，係為協助施用毒品者戒斷毒品之
    心癮及身癮所為之一種保安處分類型，而該評估標準係適用
    於每一位受觀察、勒戒處分之人，具一致性、普遍性、客觀
    性，倘其評估由形式上觀察，無擅斷或濫權等明顯不當之情
    事，法院宜予尊重。　　
四、經查：
  ㈠被告前因施用第一、二級毒品，經原審法院以109年度毒聲字
    第1368號裁定送勒戒處所觀察、勒戒，而於110年9月9日送
    法務部○○○○○○○○附設勒戒處所觀察、勒戒後，該勒戒處所依
    據110年3月26日修正施行之「有無繼續施用毒品傾向評估標
    準紀錄表」及「有無繼續施用毒品傾向評估標準說明手冊」
    ，就抗告人之前科紀錄與行為表現、臨床評估、社會穩定度
    等3大項因素（每1大項均有靜態因子與動態因子）進行評估
    ，其中：⑴前科紀錄與行為表現部分合計為25分（有7筆毒品
    犯罪相關司法紀錄計10分、首次毒品犯罪年齡為「21-30歲
    」計5分、有6筆其他犯罪相關紀錄計10分(每筆2分，上限10
    分)、入所時尿液毒品檢驗無藥物反應計0分，上開4項靜態
    因子合計為25分；無動態因子事項，0分）、⑵臨床評估部分
    合計為41分（有海洛因、安非他命多重毒品濫用計10分、合
    法物質濫用：菸，計2分、方式使用：有注射使用計10分、
    使用年數超過1年計10分，上開靜態因子合計為32分；疑似
    精神疾病共病（含反社會人格）（20歲因MDD停役）計5分，
    臨床綜合評估（含病識感、動機、態度、就醫意願）評定為
    「中度」計4分，上開動態因子合計為9分）、⑶社會穩定度
    部分合計為5分（全職工作工人計0分、家人無濫用藥物計0
    分、入所後家人未曾訪視計5分、出所後與家人同住計0分）
    。以上前科紀錄與行為表現、臨床評估、社會穩定度等總分
    合計為71分，經評定認被告為「有繼續施用毒品傾向」之情
    事，有法務部○○○○○○○○110年10月15日北所衛字第110130053
    90號函暨所檢附法務部○○○○○○○○附設勒戒處所有無繼續施用
    毒品傾向證明書、評估標準紀錄表在卷可查（見毒偵字第26
    65號卷第177至179頁）。
　㈡查法務部○○○○○○○○附設勒戒處所人員評估被告是否有繼續施
    用毒品傾向，係以「毒品犯罪相關司法紀錄」、「首次毒品
    犯罪年齡」、「其他犯罪相關紀錄」、「入所時尿液毒品檢
    驗」、「所內行為表現」、「物質使用行為」、「合法物質
    濫用」、「使用年數」、「臨床綜合評估（含病識感、動機
    、態度、就醫意願）」、「工作」、「家庭」等靜態因子、
    動態因子綜合評估，業經本院說明如前，且前述法務部○○○○
    ○○○○附設勒戒處所有無繼續施用毒品傾向證明書及評估標準
    紀錄表所載之綜合判斷結果，係該所相關專業知識經驗人士
    於被告入所執行觀察、勒戒期間，依其本職學識就被告之前
    科紀錄及行為表現、臨床評估及社會穩定度等因素所為之綜
    合判斷，具有科學驗證所得之結論，且勒戒處所之組織、人
    員之資格及執行觀察、勒戒相關程序，暨判斷施用毒品者，
    有無繼續施用毒品傾向，均有相關法令嚴格規範，非可恣意
    而為，由形式上觀察，並無擅斷或濫權等明顯不當之情事，
    自得資為判斷被告有無繼續施用毒品傾向之證明。況於司法
    實務或醫學臨床上，具有毒品前科紀錄者，或因長期有機會
    接觸毒品，或因欲藉由毒品作用暫時隔絕現實環境，其反覆
    性、繼續性地再犯施用毒品犯行之機率，確實較沒有毒品前
    科者高，因此上開評估標準方會將勒戒人之前科紀錄列入重
    要之評分項目。被告徒憑己意，主張不應將前科紀錄列入納
    入評估標準云云，並無所據；至其所指本件評估時間過短、
    草率、為評估人員主觀臆測云云，惟依上開各項因子包含多
    項客觀細目，非個人主觀判斷所能左右，是其空言指摘，要
    屬無稽。至抗告意旨另指本件裁定強制戒治之處分未考量刑
    法第59條及修正後毒品危害防制條例採寬厚刑事政策之變革
    ，有違憲法保障人民基本權之意旨，且其尚有10餘年徒刑待
    執行，更具矯正之效云云。惟強制戒治處分之立法意旨在幫
    助施用毒品者戒除毒癮，該處分之性質非為懲戒行為人，而
    係為消滅受處分人再次施用毒品之危險性，目的係在戒除行
    為人施用毒品身癮及心癮之措施，且強制戒治係導入療程之
    觀念，針對行為人將來之危險所為預防、矯治措施之保安處
    分，以達教化與治療之目的，可謂刑罰之補充制度，從而毒
    品危害防制條例本身所規定之強制戒治等保安處分，雖兼具
    自由刑之性質，卻有刑罰不可替代之教化治療作用。又該條
    例第20條第2項，係屬強制規定，本件被告既有施用第一、
    二級毒品之事實，經送勒戒處所執行觀察、勒戒後，經法務
    部○○○○○○○○附設勒戒處所依個案之臨床實務及具體事證，專
    業評估判定被告為「有繼續施用毒品傾向」，尚未戒除毒癮
    ，依法自應施以強制戒治，並無從以徒刑之執行代替強制戒
    治，抗告意旨此部分之指摘，亦無足取。
五、綜上，原審以檢察官之聲請合於法律規定，依毒品危害防制
    條例第20條第2項規定，裁定被告令入戒治處所施以強制戒
    治，其期間為6個月以上，至無繼續強制戒治之必要為止，
    但最長不得逾1年，經核並無不合。抗告意旨徒以前詞指摘
    原裁定不當，為無理由，應予駁回。
據上論斷，應依刑事訴訟法第412條，裁定如主文。　　　
中　　華　　民　　國　 110　　年　　11　　月　　 17 　日
    　　　　　　　　　刑事第二庭審判長法　官 遲中慧
　　    　　　　　　　　　　　　　　  法　官 邱筱涵
　　　　    　　　　　　　　　　　　  法　官 李世華
以上正本證明與原本無異。
不得再抗告。
                                      書記官 莊佳鈴
中　　華　　民　　國　　110 　年　　11　　月　　18　　日